【裁判字號】    99,上,50
【裁判日期】    990519
【裁判案由】    給付價金
【裁判全文】
臺灣高等法院高雄分院民事判決            99年度上字第50號
上  訴  人  甲○○
訴訟代理人  李衣婷律師
            林石猛律師
被 上訴 人  乙○○
上列當事人間請求給付價金事件，上訴人對於民國99年1 月29日
臺灣高雄地方法院98年度訴字第1290號第一審判決提起上訴，本
院於99年5 月5 日言詞辯論終結，判決如下：
    主  文
上訴駁回。
第二審訴訟費用由上訴人負擔。
    事 實 及 理 由
一、上訴人起訴主張：伊於民國86年間因拍賣取得坐落在高雄縣
    美濃鎮○○段380-10地號土地所有權全部、同段380-11地號
    土地應有部分361 分之230 暨其上門牌號碼為高雄縣美濃鎮
    ○○街49-1號建物所有權（下稱系爭房地），委託被上訴人
    代為辦理所有權移轉登記及出售事宜。被上訴人旋於87 年1
    月間以新台幣（下同）645 萬元之價格與訴外人楊宏財簽訂
    買賣契約（下稱系爭買賣契約），將系爭房地出售與楊宏財
    ，並於同年月21日辦妥所有權移轉登記。詎被上訴人事後未
    告知伊已出售系爭房地，亦未將價金交付伊，爰依委任契約
    之法律關係，先為一部請求，求為判決：(一)被上訴人應給付
    上訴人470 萬元，及自起訴狀繕本送達之翌日起至清償日止
    ，按週年利率5%計算之利息。(二)願供擔保請准為宣告假執行
    。原審為上訴人敗訴之判決，上訴人提起上訴，求為廢棄原
    判決，請准如上述之請求（按：上訴人於本院追加備位聲明
    請求追加被告蕭欽文給付部分，於法不合，已由本院另以裁
    定駁回）。
二、被上訴人則以：上訴人標購系爭房地之前即與原地主蕭輝
    之子蕭欽文談妥，由上訴人出面代標，俟得標後再由蕭欽文
    買回。嗣上訴人以160 萬元得標，並向聯邦銀行貸款取得17
    5 萬元後，上訴人即依約將系爭房地賣回給蕭欽文，由蕭欽
    文承擔該175 萬元貸款債務，充作買回之價金，蕭欽文係真
    正買受人，蕭欽文指定以其表哥楊宏財名義辦理所有權移轉
    登記。系爭買賣契約書係蕭欽文為房地過戶後擬向銀行申辦
    更高額貸款所簽訂之技術合約，並非真正買賣合約，雙方均
    知情，因上訴人當時任職林園鄉公所民政課課員，具公務員
    身份，才由伊受託在買賣契約書上代簽其姓名，但買賣價金
    645 萬元及楊宏財姓名均由蕭欽文填寫，買賣雙方並無645
    萬元之支付，事隔12年後，上訴人卻請求伊給付不存在且違
    反常理之高額價金，令人費解等語，資為抗辯。並請求駁回
    上訴，及陳明如受不利判決，願供擔保請准宣告免為假執行
    。
三、兩造不爭執事項：
  (一)上訴人於86年間因拍賣取得系爭房地所有權，旋於87年1 月
    8 日向聯邦商業銀行股份有限公司（下稱聯邦銀行）設定抵
    押，貸得款項175 萬元，該系爭房地所有權移轉登記及抵押
    權設定登記等事宜均委由被上訴人辦理。
  (二)系爭買賣契約書係上訴人委託被上訴人於87年1 月14日所簽
    立，嗣於同年月19日由蕭欽文任代理人而辦畢系爭房地所有
    權移轉登記（按：被上訴人抗辯該買賣契約係通謀虛偽意思
    表示）。
  (三)兩造於86年7 月10日簽立約定書，內容略以：「雙方各出資
    NT $550 ，合計NT$110,000，與蕭欽文合作標購房地（86執
    字4226號）甲乙雙方權利義務各半，共同合作，共創利益」
    ，其中NT$550，是指55萬元、NT$110,000是指110 萬元。
  (四)系爭房地出售與楊宏財後，上訴人向聯邦銀行設定之抵押貸
    款分期款項均由蕭欽文繳納。
四、兩造爭點為：系爭買賣契約是否係屬通謀虛偽意思表示而無
    效？被上訴人有無受領買賣價金645 萬元？本院判斷如下：
    據證人蕭欽文證稱：87年7 月14日不動產買賣契約上楊宏財
    名字、金額均都是我寫的。．．原本是上訴人幫我代標，然
    後要過戶給我表哥楊宏財，這是一份技術性的合約，這是針
    對銀行貸款所定的契約，是我請楊宏財擔任我的人頭，因為
    我生意失敗，我們的房子被法拍，請上訴人幫我代標，才作
    這份技術性的合約，當時簽約時，楊宏財不在場，之後款項
    沒有付，因為這是技術性合約何來的款項，超過法拍金額的
    貸款餘額就是屬於上訴人的佣金，貸款下來的金額都是上訴
    人領走了，投標前我還有拿2 、30萬元給上訴人。．．160
    萬元是法拍投標金額，貸款出來的差額都是給上訴人的佣金
    。後來貸款金額175 萬元，上訴人所得利益為175 萬元減掉
    160 萬元加上我給他的押標金2 、30萬元，共約40萬元左右
    。簽立買賣契約後，我有拿去美濃土銀及美濃農會貸款，但
    都認定價值不夠，真正買主是我，楊宏財是過戶的人頭。被
    上訴人未拿錢給我請我轉交給上訴人用以支付買賣價金。買
    賣之後的貸款都是我們繳的。投標前就已經跟上訴人談好了
    ，楊宏財未出面與上訴人洽談，上訴人看到公告就來我家表
    示要買我家的房子，我就跟他說請他標得後再回賣給我們，
    也就是代標等情（原審卷第183 頁190 頁），核與證人楊宏
    財證述：我沒有簽過系爭買賣契約書，我有把身分證拿給蕭
    欽文，有一棟房子登記在我名下。好像不是買房子，是把房
    子過戶給我。我沒有付買賣的錢，我不是買主。（被上訴人
    問：你有沒有拿六百多萬元給我？）我哪有錢交給你等情（
    原審卷第190 至193 頁）相符。次查，依執行卷證資料顯示
    ，系爭房地拍賣前之所有權人為蕭輝（即蕭欽文之父），
    蕭輝與蕭欽文均為執行債務人，依兩造所簽約定書，已載
    明兩造係與蕭欽文合作標購系爭房地，兩造各出資NT $550
    （即55萬元）等情，徵之上訴人自承：我當初有全權委託被
    上訴人辦理，買賣契約書上的金額是蕭欽文自己寫的。被上
    訴人也是標買土地合夥人之一，伊向銀行貸款也有給被上訴
    人一半，雙方合作關係就已經了結了。．．蕭欽文和楊宏財
    是表兄弟關係，所以登記在楊宏財名下，但是實際買屋人是
    蕭欽文，蕭欽文是向我買回被拍賣的房地．．上訴人拍定取
    得系爭房地後向聯邦銀行抵押貸款175 萬元之分期債債務，
    係由蕭欽文負責繳納．．蕭欽文已經買受土地，貸款由買受
    人繳那是應該等語（本院卷第37頁、39頁、原審卷第130 頁
    、第38頁、原審卷第130 頁），堪信蕭欽文上開證述為真實
    。以銀行就不動產之放貸，例有價值之鑑估程序，以避免
    貸放之款難以回收，為一般大眾所知之事實，系爭房地拍定
    價格為160 萬元，上訴人於87年1 月8 日向聯邦銀行辦理抵
    押貸款亦僅貸得175 萬元，詎相隔6 日之87年1 月14日，系
    爭買賣契約買賣價格竟高達645 萬元，如謂後者之契價為真
    ，即顯違常理。是兩造與蕭欽文合作標買系爭房地，約定各
    出資55萬元、由上訴人出面代為投標，拍定後再賣回給蕭欽
    文，並於拍定取得系爭房地後向銀行辦理抵押貸款，將貸款
    所得扣除拍賣價金後作為佣金支付上訴人，嗣以楊宏財名義
    辦妥所有權移轉登記，洵堪認定。被上訴人雖受上訴人委託
    與蕭欽文簽訂系爭買賣契約書，惟上訴人自承其全權委託被
    上訴人辦理，蕭欽文係實際買受人，楊宏財係登記名義人等
    情，且該買賣契約書係蕭欽文為房地過戶後擬向銀行申辦更
    高額貸款所簽訂之技術合約，並非真正買賣合約，被上訴人
    並未因簽訂系爭買賣契約書而取得645 萬元，亦經蕭欽文與
    楊宏財到庭證實，則被上訴人所稱系爭買賣契約係屬通謀虛
    偽意思表示而無效，伊未受領買賣價金645 萬元等情，自屬
    有據，堪可採信。
五、綜上所述，系爭買賣契約既屬通謀虛偽意思表示而無效，且
    被上訴人未受領買賣價金645 萬元，上訴人主張被上訴人受
    其委託出售系爭房地，收取價金645 萬元未為交付，依委任
    契約之法律關係，請求被上訴人給付470 萬元及法定遲延利
    息，即非正當，不應准許。原審為上訴人敗訴之判決，核無
    不合，上訴意旨指摘原判決不當，求予廢棄，為無理由，應
    予駁回。兩造其餘攻擊防禦方法，於判決結果不生影響，無
    再逐一論述，附此敘明。
六、據上論結：本件上訴為無理由，依民事訴訟法第449 條第1
    項、第78條，判決如主文。
中    華    民    國    99    年    5     月    19    日
                            民事第六庭
                                審判長法官  許明進
                                法      官  林健彥
                                法      官  徐文祥
以上正本證明與原本無異。
如對本判決上訴，須於判決送達後20日內向本院提出上訴狀，其
未表明上訴理由者，應於上訴後20日內向本院提出上訴理由書（
均須按他造當事人之人數附繕本）。上訴時應提出委任律師或具
有律師資格之人之委任狀，並依附註條文規定辦理。
中    華    民    國    99    年    5     月    20    日
                                書  記  官  梁雅華
附註：
民事訴訟法第466 條之1 ：
對於第二審判決上訴，上訴人應委任律師為訴訟代理人，但上訴
人或其法定代理人具有律師資格者，不在此限。
上訴人之配偶、三親等內之血親、二親等內之姻親，或上訴人為
法人、中央或地方機關時，其所屬專任人員具有律師資格並經法
院認適當者，亦得為第三審訴訟代理人。
第1 項但書及第2 項情形，應於提起上訴或委任時釋明之。

司法院資訊處製作；財團法人民間司法改革基金會備份。
